最高法院刑事判決　　　　　　九十四年度台上字第六五三二號
　　上　訴　人　甲○○
　　　　　　　　　　　　之1（另案在台灣台南監獄執行）
上列上訴人因違反毒品危害防制條例等罪案件，不服台灣高等法
院台南分院中華民國九十四年九月八日第二審判決（九十三年度
上重訴字第六○六號，起訴案號：台灣台南地方法院檢察署九十
一年度偵字第四四五六、四五一九、七三○四號），提起上訴，
本院判決如下：
    主  文
原判決關於販賣第一級毒品及意圖販賣而持有第二級毒品罪部分
均撤銷，發回台灣高等法院台南分院。
其他上訴駁回。
    理  由
一、發回（即販賣第一級毒品及意圖販賣而持有第二級毒品）部
分：
本件原判決認定上訴人甲○○（於警詢及偵查中冒名「羅億煌」
，此部分偽造文書罪已經判決確定）與成年人陳武鎮（綽號「阿
土」）基於意圖營利之概括犯意，於民國九十一年四月二十三日
上午，在台南縣仁德鄉○○路一一九號租屋處，販賣第一級毒品
海洛因一包（驗餘淨重一．六三公克）予劉德川，得款新台幣（
下同）五千五百元。上訴人與陳武鎮復共同意圖販賣第二級毒品
安非他命，於同年月二十三日，將安非他命二十七包（驗餘淨重
九四二．四二公克），藏置於上開租屋處，乃伺機販售而持有。
劉德川購得海洛因後，嗣於同日上午十一時許，在台南市○○路
○段四八二巷朝玄宮前，經警查獲，遂依警指示，撥打0000
000000號行動電話予上訴人，向渠佯稱欲購買一萬元毒品
，上訴人表示伊在上開租屋處，劉德川即引導警員前往，於同日
下午一時四十分許，上訴人自監視器螢幕見劉德川到來，即開啟
鐵捲門，警方趁機衝入，在該租屋處二樓後方房間，查獲海洛因
十包（驗餘淨重七九九．八七公克）、上開安非他命二十七包、
天平秤一台、調製工具一批、帳冊二本、行動電話二支及上訴人
自不詳時日起，未經許可，而持有具殺傷力土造子彈三顆（試射
一顆，剩二顆）及九MM制式子彈四顆（此未經許可持有子彈部分
經本院以程序判決駁回，詳如後述理由二），致上訴人該次販賣
海洛因犯行尚屬未遂等情。因而撤銷第一審關於販賣第一級毒品
部分科刑之判決，改判仍論處上訴人共同連續販賣第一級毒品罪
刑（處無期徒刑）。另就上訴人意圖販賣持有第二級毒品部分，
認第一審判決變更起訴法條，論處上訴人意圖販賣而持有第二級
毒品罪刑，為無不合，予以維持，駁回上訴人在第二審該部分之
上訴，並以上開二罪刑，其犯意各別，行為互殊，乃依數罪併罰
之例，定其應執行之刑。固非無見。
惟查：(一)、依原判決認定之事實，上訴人係於九十一年四月二十
三日上午，在其上開租處售予劉德川海洛因一包，劉某隨即於同
日上午十一時許，經警查獲，並配合警方，向上訴人佯稱擬再購
買毒品，乃於同日下午一時四十分許，查獲上訴人，並扣得海洛
因十包等情。而上開扣案海洛因一包及十包，先後經法務部調查
局鑑定結果，前者之毒品純度為五七．七六％，後者純度為四．
七一％，二者相差頗大（見四四五六號偵卷第八頁，一審卷(二)第
一八○頁）。證人劉德川於第一審審理時到庭亦結證稱該包經警
查獲之海洛因伊剛買到，故並未稀釋等語（見一審卷第二十二頁
）。則劉某持有該包海洛因果係案發當天上午甫向上訴人所購得
，何以其純度反較在上訴人租屋處所查獲者高出十數倍之多？此
與常理似有不合，實不無疑竇。上訴人始終否認此部分犯行，並
於原審執此為有利之辯解。原判決理由雖援引劉德川偵查中供稱
上訴人拿海洛因給伊，曾要伊吸食前先行稀釋，嗣於第一審亦稱
伊海洛因買回來有時會稀釋，有時不會等語，乃認不能以二者毒
品純度不同，即認劉某之指證不實，而為不利於上訴人之判斷（
見原判決第七頁）。然該項論斷理由，既與上揭毒品鑑定結果顯
示劉德川所持有海洛因純度遠高於上訴人持有海洛因純度之事實
，不相符合，而就上開疑竇無從為合理之說明，致其仍有判決理
由不備之違法。(二)、毒品危害防制條例第五條之意圖販賣而持有
毒品罪，係指基於販賣以外之其他原因而持有，嗣始起意售賣者
而言。故行為人倘以主觀上營利意圖而販入毒品，雖未及賣出，
仍應論以販賣毒品既遂罪；必其非以營利意思販入，或因其他原
因而持有毒品，嗣起意營利售賣，始能令負意圖販賣而持有毒品
罪責。原判決事實認定上訴人與陳武鎮係共同意圖販賣第二級毒
品安非他命，而於上開租屋處藏置二十七包安非他命，伺機販售
等情。則該二十七包安非他命是否上訴人與陳武鎮自始即基於營
利意圖而販入？抑或原非基於營利意思販入（例如供施用目的而
購入），或係基於他原因而持有，嗣始起意販賣？原判決事實對
之未為明確之認定、記載，致本院對其適用法律正確與否，已屬
無從判斷。而上訴人與陳武鎮就該二十七包安非他命倘自始係出
於單純持有之意思，非有售賣營利意圖，嗣始起意販賣，則此項
主觀犯意轉變，如何得以認定，亦須有積極之證據予以證明。原
判決於理由內徒以安非他命物稀價昂，茍非圖取暴利，衡情應無
甘冒被取締判刑危險，而囤積鉅量安非他命可能，又縱為自己施
用，亦鮮有花費鉅資貯存如此數量，且分裝成等量二十七包等語
（見原判決第八頁），乃認渠有販賣意圖，即未免失之臆測，仍
嫌理由不備。且由該項理由之論敘，似又認上訴人於其租屋處囤
積鉅量安非他命，自始即有營利意圖，而非於取得安非他命後，
始起意販賣營利，乃原判決認應成立意圖販賣而持有毒品罪，亦
不無判決理由矛盾之違法。(三)、原判決附表編號４所示調製工具
（包含鍋子二個、濾網一個及杓子二支），經內政部警政署刑事
警察局鑑定結果，其中該濾網、鍋子各一個及塑膠瓢根一支均驗
出甲基安非他命成分（見一審卷(二)第四十八頁）。依此，似徵該
些工具應係供調製分裝安非他命所用，原判決於理由內認係供販
賣海洛因所用，乃依毒品危害防制條例第十九條第一項規定宣告
沒收，而於上訴人意圖販賣而持有第二級毒品罪部分，則未將各
該供犯罪所用之物宣告沒收，應有判決不適用法則及適用不當之
違誤。(四)、採為判決基礎之證據資料，必須經過調查程序，而顯
出於審判庭者，始與直接審理主義符合，否則其所踐行之訴訟程
序，即屬違背法令。原審認上訴人確有本件販賣海洛因犯行，係
以證人劉德川於九十一年四月二十三日偵查及第一審審理時之供
述，採為該部分科刑判決之基礎，然原審審理時就劉德川上開供
述證據，並未提示令上訴人閱覽，或告以要旨，使有辯論之機會
，即採為有罪判決之論據，所踐行之訴訟程序自屬違背法令（見
原審卷第二七五頁至第二九五頁）。以上，或係上訴意旨所指摘
，或為本院得依職權調查之事項，應認原判決關於販賣第一級毒
品及意圖販賣而持有第二級毒品罪部分有撤銷發回更審之原因。
原判決不另諭知無罪部分，基於審判不可分之原則，併予發回。
二、駁回（即未經許可持有子彈）部分：
按刑事訴訟法第三百七十七條規定，上訴於第三審法院，非以判
決違背法令為理由，不得為之。是提起第三審上訴，應以原判決
違背法令為理由，係屬法定要件。如果上訴理由狀並未依據卷內
訴訟資料，具體指摘原判決不適用何種法則或如何適用不當，或
所指摘原判決違法情事，顯與法律規定得為第三審上訴理由之違
法情形，不相適合時，均應認其上訴為違背法律上之程式，予以
駁回。本件原審經審理結果，認為上訴人未經許可持有子彈犯行
明確，第一審判決論處上訴人共同未經許可，持有子彈罪刑，為
無不合，予以維持，駁回上訴人在第二審之上訴，已詳敘其調查
、取捨證據之結果及憑以認定犯罪事實之心證理由。並就上訴人
否認之供詞及其所辯各語認非可採，予以論述。就形式上觀察，
原判決要無採證認事違背經驗法則、論理法則或理由不備等違背
法令之情形。原判決於理由內已依憑證人即警員徐其萱於第一審
審理時之供證及卷附搜索扣押筆錄之記載，就在上訴人租屋處查
獲扣押之土製子彈三顆及九MM制式子彈四顆，認係上訴人與綽號
「阿土」之陳武鎮二人共同持有之物，說明其理由甚詳。且上揭
子彈自警方查獲扣案，迄至送請經內政部警政署刑事警察局鑑定
，其間經手接觸者，不知凡幾，則其嗣後經該局鑑定結果，認未
能發現可資比對之指紋，自屬可能，然尚難因之否認其係上訴人
所持有之事實，即不能認係對其有利之證據，是原判決對此未加
說明，要無理由不備之違法。上訴意旨執以指摘原判決此部分違
背法令，核與法律規定得為第三審上訴理由之違法情形，不相適
合，依上揭說明，此部分上訴違背法律上之程式，應予駁回。
據上論結，應依刑事訴訟法第三百九十七條、第四百零一條、第
三百九十五條前段，判決如主文。
中　　華　　民　　國　九十四　年　 十一　 月　二十四　日
                      最高法院刑事第九庭
                          審判長法官  張　淳　淙
                                法官  張　春　福
                                法官  呂　丹　玉
                                法官  洪　昌　宏
                                法官  蔡　彩　貞
      本件正本證明與原本無異
                                      書  記  官
中　　華　　民　　國　九十四　年　 十二 　月　　一　　日
                                                      J
